臺灣嘉義地方法院民事判決
110年度嘉簡字第617號
原      告  中國信託商業銀行股份有限公司


法定代理人  利明献  


訴訟代理人  周侑增  

被      告  張秀雲  
            張春    
            張煒畯即張家涿


            張瀞方  
            張詠如  
上列當事人間代位請求分割遺產事件，本院於民國110年11月1日
言詞辯論終結，判決如下：
    主  文
一、被告張秀雲、張春、張煒畯即張家涿、張瀞方、張詠如應就
    被繼承人張葉盡所遺如附表一編號1所示之遺產辦理繼承登
    記。
二、被告張秀雲、張春應就被繼承人張清江所遺如附表一編號1
    所示之遺產辦理繼承登記。
三、被告張秀雲、張春、張煒畯即張家涿、張瀞方、張詠如就如
    附表一編號1、2所示被繼承人張木水、張葉盡、張清江之遺
    產，准予按如附表二所示之應繼分比例分割為分別共有。
四、被告張秀雲、張春、張煒畯即張家涿、張瀞方、張詠如就如
    附表一編號3所示被繼承人張木水、張葉盡、張清江之遺產
    ，准予按如附表二所示之應繼分比例分配。
五、被告張秀雲、張春就如附表一編號4、5所示被繼承人張清江
    之遺產，准予依應繼分比例各2分之1分割為分別共有。
六、訴訟費用由被告張秀雲、張春、張煒畯即張家涿、張瀞方、
    張詠如依如附表二所示訴訟費用分擔比例負擔。 
    事實及理由
一、被告張秀雲、張春、張煒畯即張家涿（以下稱張煒畯）、張
    瀞方、張詠如（下稱被告等5人）經合法通知，未於言詞辯
    論期日到場，核無民事訴訟法第386條所列各款情形，爰依
    原告之聲請，由其一造辯論而為判決。
二、原告主張：緣被告即債務人張秀雲積欠原告本金新臺幣（下
    同）277,436元及其利息未為清償，原告已取得鈞院107年度
    司執字第22015號債權憑證。又被繼承人張木水於民國97年1
    1月3日死亡，遺有如附表一編號1、2、3所示之遺產，由被
    告等5人及被繼承人張清江、被繼承人張葉盡共同繼承，而
    為公同共有。而被繼承人張葉盡繼承後於100年12月26日死
    亡，其繼承自被繼承人被告等5人及被繼承人張清江共同繼
    承，又被繼承人張清江於103年12月3日死亡，其繼承自被繼
    承人張木水、張葉盡之遺產部分及其自有如附表一編號4、5
    之遺產應由被告張秀雲、張春繼承，其應繼分與他繼承人平
    均繼承。又被告張秀雲迄今仍未清償前開債務，亦怠於辦理
    繼承登記及行使分割如附表一所示之遺產（下稱系爭遺產）
    之權利，原告為保全債權，爰依民法第242、1164條規定提
    起本件訴訟。並聲明：如主文所示。
三、被告等5人均未於言詞辯論期日到場，亦未提出書狀作何聲
    明或陳述。
四、本院得心證之理由：
  ㈠原告主張被告張秀雲積欠原告本金277,436元及其利息未為清
    償，原告已取得本院107年度司執字第22015號債權憑證。而
    如附表一編號1、2、3所示之遺產原為訴外人張木水所有，
    被繼承人張木水於97年11月3日死亡後，如附表一編號1、2
    、3所示之遺產由被告等5人及被繼承人張清江、被繼承人張
    葉盡共同繼承而為公同共有，應繼分比例如附表二所示，如
    附表一編號1所示之土地尚未辦理繼承登記。而被繼承人張
    葉盡繼承後於100年12月26日死亡，其繼承自被繼承人被告
    等5人及被繼承人張清江共同繼承，又被繼承人張清江於103
    年12月3日死亡，其繼承自被繼承人張木水、張葉盡之遺產
    部分及其自有如附表一編號4、5之遺產應由被告張秀雲、張
    春繼承，其應繼分與他繼承人平均繼承等情，業據提出債權
    憑證、土地登記謄本及地籍異動索引、臺灣苗栗地方法院函
    、本院函、繼承系統表、戶籍謄本（除戶部分）（現戶部分
    ）、遺產稅核定通知書、全國財產稅總歸戶財產查詢清單等
    件為證（本院卷第17至67頁），並有被繼承人張葉盡、張木
    水、張清將之財政部南區國稅局遺產稅核定通知書、全國財
    產稅總歸戶財產查詢清單，被告張秀雲之103年至109年度稅
    務電子閘門財產所得調件明細，臺灣苗栗地方函可佐（見本
    院卷第93至105頁、第115頁），並經本院調取107年度司執
    字第22015號債務執行卷宗核閱無訛，且被告等5人對於原告
    主張之事實，已於相當時期受合法之通知，而於言詞辯論期
    日不到場，亦未提出準備書狀爭執，依民事訴訟法第436條
    第2項、第280條第3項準用第1項規定，視同自認，是本院審
    酌前揭證據資料，認為原告前開主張之事實應為真實。
　㈡按債務人怠於行使其權利時，債權人因保全債權，得以自己
    之名義，行使其權利，民法第242條前段定有明文。且此項
    代位權行使之範圍，依同法第243條但書規定之旨趣推之，
    尚不以保存行為為限，凡以權利之保存或實行為目的之一切
    審判上或審判外之行為，諸如假扣押、假處分、聲請強制執
    行、實行擔保權、催告、提起訴訟等，皆得由債權人代位行
    使。次按，繼承人有數人時，在分割遺產前，各繼承人對於
    遺產全部為公同共有；繼承人得隨時請求分割遺產，但法律
    另有規定或契約另有訂定者，不在此限，此觀諸同法第1151
    條、第1164條規定甚明。查被告張秀雲積欠原告之前開債務
    ，並經原告取得執行名義，業如前敘，被告張秀雲既未清償
    ，復怠於行使其遺產分割請求權，原告為保全其債權，依民
    法第242條規定代位行使被告張秀雲請求分割遺產之權利，
    訴請裁判分割系爭遺產，參以系爭遺產未見有何依法律規定
    或依契約訂定不得分割之情形，自屬有據，應予准許。
　㈢又按因繼承於登記前已取得不動產物權者，應經登記，始得
    處分其物權，民法第759條定有明文。查被繼承人張葉盡、
    張清江所遺如附表一編號1所示之遺產迄今尚未辦理繼承登
    記，是原告代位請求被告等5人應就被繼承人張葉盡所遺如
    附表一編號1所示之遺產辦理繼承登記，請求被告張秀雲、
    張春應就被繼承人張清江所遺如附表一編號1所示之遺產辦
    理繼承登記，以利分割，亦屬有據，爰判決如主文第1、2項
    所示。
　㈣按繼承人欲終止其間之公同共有關係，惟有以分割遺產之方
    式為之，而公同共有物分割之方法，依民法第830條第2項之
    規定，按分別共有物分割之規定即以原物分配或變賣分割為
    之。是以，將遺產之公同共有關係終止改為分別共有關係，
    性質上屬於分割遺產方法之一（最高法院82年度台上字第74
    8號判決參照）。且裁判分割共有物訴訟，為形式之形成訴
    訟，其事件本質為非訟事件，究依何種方式為適當，法院有
    自由裁量之權，並應斟酌當事人之聲明、共有物之性質、經
    濟效用及全體共有人之利益等情事公平決之，不受當事人聲
    明之拘束，惟應斟酌共有人之利害關係、共有物之性質、價
    格及利用效益等情事，以謀分割方法之公平適當。本院審酌
    如附表一編號1、2、4、5所示之財產性質，以原物分配於各
    共有人並無困難，且能維持經濟效用，故認被告等5人就如
    附表一編號1、2所示之遺產，按如附表二所示之應繼分比例
    分割為分別共有；被告張秀雲、張春就如附表一編號4、5所
    示之遺產，按應繼分比例各2分之1分割為分別共有，均屬適
    當，爰判決如主文第3、5項所示。另附表一編號3所示張木
    水所遺之存款，則由被告等5人按附表二所示應繼分比例分
    配，尚屬適當，爰判決如主文第4項所示。
　㈤綜上所述，原告依民法第242條、第1164條之法律關係，請求
    被告等5人就其繼承之系爭遺產辦理繼承登記，及代位被告
    張秀雲請求分割系爭遺產，將如附表一編號1、2所示遺產，
    由被告等5人按如附表二應繼分比例分割為分別共有，如附
    表一編號4、5所示遺產，由被告張秀雲、張春按應繼分比例
    各2分之1分割為分別共有，其餘如附表一編號3所示存款，
    則由被告等5人按附表二所示應繼分比例分配，為有理由，
    應予准許。
五、訴訟費用負擔之依據：民事訴訟法第78條、第85條第1項但
    書。
中　　華　　民　　國　　110 　年　　11　　月　　15　　日
                  臺灣嘉義地方法院嘉義簡易庭
                                  法　官　周欣怡
以上正本係照原本作成。
如對本判決上訴，須於判決送達後20日內向本庭（嘉義市文化路
308之1號）提出上訴狀（均須按他造當事人之人數附繕本）。如
委任律師提起上訴者，應一併繳納上訴審裁判費。
中　　華　　民　　國　　110 　年　　11　　月　　15　　日
                                  書記官  葉芳如
附表一：
編號 遺產項目  權利範圍/ 金額（新臺幣）  1 嘉義縣○○鄉○○○段000地號土地    1/3  2 門牌號碼：嘉義縣○○鄉○○村○○○00號 （未保存登記建物）    1/2  3 中埔鄉農會（活存）  6,620元  4 福特六和2000汽車(車牌號碼：00-0000)   5 大慶汽車1990(車牌號碼：00-0000)  
附表二 ：
編  號 姓名 應繼分比例   訴訟費用分擔比例   1 被告張秀雲   8分之3    8分之3     2 被告張春   8分之3    8分之3   3 被告張煒畯   12分之1    12分之1   4 被告張瀞方   12分之1    12分之1   5 被告張詠如   12分之1    12分之1